【裁判字號】    96,訴,5281
【裁判日期】    970725
【裁判案由】    減少購屋價款
【裁判全文】
臺灣臺北地方法院民事判決              96年度訴字第5281號
原      告    壬○○
              甲○○○
前列二人共同
訴訟代理人    袁岳衡律師
              癸○○
被      告    己○○
              丁○○
              辛○○
              戊○○
              子○○
              凌群不動產管理顧問有限公司
兼法定代理人  寅○○
上列七人共同
訴訟代理人    蘇信誠律師
被      告    庚  ○    住基隆.
訴訟代理人    卯○○    住台北市○○路二００號二樓之一
被      告    住商實業股份有限公司
兼法定代理人  丙○○    住台北市○○街三八號四樓
上列二人共同
訴訟代理人    丑○○    住同上.
              乙○○    住同上.
上列當事人間減少購屋價款事件，本院於民國九十七年七月四日
言詞辯論終結，判決如下：
    主    文
被告己○○應給付原告壬○○、甲○○○各新台幣壹萬玖仟元。
被告戊○○應將原告甲○○○所簽發台北富邦商業銀行農安分行
票據號碼ＮＡ0000000號、票載日期民國九十六年五月十
六日、票面金額新台幣貳拾柒萬元之支票返還原告甲○○○。
原告其餘之訴駁回。
訴訟費用由被告己○○負擔百分之一，被告戊○○負擔百分之五
，餘由原告負擔。
本判決第一項於原告壬○○、甲○○○各以新台幣柒仟元供擔保
後，得假執行；但被告己○○各以新台幣壹萬玖仟元為原告壬○○、甲○○○供擔保後，得免為假執行。
本判決第二項於原告甲○○○以新台幣玖萬元供擔保後，得假執
行；但被告戊○○以新台幣貳拾柒萬元為原告供擔保後，得免為
假執行。
原告其餘假執行之聲請駁回。
    事    實
甲、原告方面：
一、聲明：(一)被告己○○、丁○○、凌群不動產管理顧問有限公
    司（下稱凌群公司）、寅○○及庚○應連帶給付原告壬○○
    、原告甲○○○各新台幣（下同）二百二十五萬元；(二)被告
    戊○○、子○○、住商實業股份有限公司（下稱住商公司）
    、丙○○、辛○○應將原告甲○○○所簽發台北富邦商業銀
    行農安分行票據號碼ＮＡ0000000號、票載日期民國
    （下同）九十六年五月十六日、票面金額二十七萬元之支票
    （下稱系爭支票）返還原告；(三)第一、二項請求，原告願供
    擔保請准宣告假執行。
二、陳述略稱：
  (一)緣原告壬○○及甲○○○透過被告住商公司之台北民生加盟
    店（即臻順達房屋仲介有限公司，下稱住商民生店）於九十
    六年四月二日與被告己○○之代理人即被告丁○○簽訂不動
    產買賣契約書，買受被告己○○所有坐落於台北市○○路三
    九三巷十一號四樓房屋及頂樓加蓋建物（以下合稱系爭房屋
    ）與基地應有部分，因系爭房屋包括頂樓加蓋建物，故原告
    係以高出市價三百九十九萬六千元至五百萬元之價金即一千
    三百五十萬元買受。詎料兩造於同年五月九日完成過戶並交
    屋後，原告發現頂樓加蓋建物部分並未獲同棟其他住戶以書
    面同意使用，有隨時遭請求拆除而喪失使用權之危險，系爭
    房屋及其基地價值因而減少四百五十萬元；另原告又發現系
    爭房屋有下述嚴重瑕疵：(1)頂樓加蓋部分施工不良，無排水
    系統，致逢雨必漏，並造成壁癌；(2)浴室漏水嚴重，致生漏
    電、天花板活頁窗簾鬆脫及地面積水不退；(3)房間隔間所用
    材料均為廉價品，導致隔音不良，住戶間毫無隱私權；(4)系
    爭房屋於裝潢時未作除螞蟻蟑螂措施，致生螞蟻蟑螂遍地橫
    行，買賣時賣主卻勾選房屋並未漏水，是以系爭房屋價值至
    少減少四百五十萬元，應屬無疑。訴外人林香年雖提出修繕
    工程估價表，內容記載修繕費用三萬八千元，但實際上數額
    太低，不可能修得好，原告另請人估價，修繕費約一百七十
    萬餘元至二百二十餘萬元之間。本件不動產買賣合約之書面
    內容，雖未明文記載床鋪凹陷、地板不平、隔音很差也在買
    賣契約擔保範圍內，但當初是賣給原告當套房出租，應算是
    口頭合約。爰依民法第三百五十九條規定，請求被告己○○
    減少買賣價金四百五十萬元，並應給付原告壬○○及甲○○○各二百二十五萬元。
  (二)因系爭房屋係由被告凌群公司及其法定代理人即被告寅○○
    負責裝潢、管理與出售，被告丁○○則係被告己○○授權處
    理買賣系爭房屋相關事宜之人，渠等因前揭買賣受有報酬費
    用，嗣則因系爭房屋有重大瑕疵致受有不當得利；而被告庚○係僑馥建築經理股份有限公司（下稱僑馥公司）不動產交
    易管理部總經理，其於買賣契約成立後代原告保管買賣價金
    ，卻於原告發現前開重大瑕疵通知其保留買賣價金時不為保
    留，致原告受有損害，原告自可依據民法第三百四十九條至
    第三百六十六條規定請求前揭各被告就共同之不當得利，均
    應與被告己○○負連帶給付責任。
  (三)系爭房屋係被告己○○委託住商民生店之店長即被告戊○○
    、該公司職員即被告子○○、被告住商公司及其法定代理人
    即被告丙○○仲介後出賣予原告，而被告辛○○則係被告住
    商公司之固定地政人員，渠等曾同意若賣方有付百分之四的
    仲介費，就不收原告（買方）百分之二的仲介費，此有賣方
    經紀人即訴外人張陶淵與原告甲○○○於九十六年五月十六
    日所簽協議書可稽，惟渠等並未遵照前揭協議履行，卻由被
    告子○○收受由原告所交付用以支付二十七萬元仲介費之系
    爭支票，顯無理由，因不清楚被告子○○將系爭支票交付何
    人，故被告子○○、戊○○、住商公司、丙○○、辛○○應
    共同將系爭支票返還予原告。
  (四)本件簽約時，原告甲○○○曾要求特約地政士即被告辛○○
    如房屋貸款無法達到售價或房貸利息過高時，原告將無法購
    買系爭房屋，並要求其記載於不動產交易安全契約書，惟被
    告辛○○除不依原告要求註記外，亦未告知系爭房屋頂樓違
    建部分有拆除及收入須支付其他住戶之風險，有違誠信。原
    告係於閱覽九十六年四月三十日自由時報Ｂ２司法點線面版
    所載「公共空間須返還頂樓萬年違建照樣拆除」乙文後，始
    知系爭房屋有該嚴重瑕疵。被告辯稱九十六年五月九日業已
    降價六萬元達成和解，與事實不符，原告曾為此寄發存證信
    函，並於當日即提出本件訴訟。
  (五)關於減少買賣價金金額部分，補充說明如下：
    (1)系爭房屋之四樓面積為八十點三四平方公尺（約二十四點
      三坪），五樓加蓋部分面積約七十六平方公尺，土地應有
      部分為二十九點五平方公尺。以價金一千三百五十萬元計
      算，系爭房屋每坪售價為五十五萬五千五百五十五元（計
      算式：13,500,000元24.3坪=555,55元/坪），其價格顯
      然偏高。
    (2)原告以系爭房屋及其基地向富邦、玉山及花旗等銀行申請
      房屋貸款，每坪僅能貸得二十二萬元，依標準市價公式計
      算，系爭房屋四樓部分市價為七百十二萬八千元（計算式
      ： 220,000元/坪×24.3坪÷0.75＝7,128,000元），五樓
      違建部分因與四樓間內部有樓梯相通，故其市價為二百三
      十七萬六千元（計算式：7,128,000元×1/3＝ 2,376,000
      元），兩者總計九百五十萬四千元，可知系爭房屋之售價
      高出市價約三百九十九萬六千元，不符市場行情。
    (3)經再訪價後，依市價公式計算，系爭房屋四樓以每坪三十
      萬元計算，市價應為為七百二十九萬元（計算式：300,00
      0元/坪×24.3坪=7,290,000元），五樓違建部分（四、五
      樓內部無樓梯相通者），市價則為一百二十一萬五千元（
      計算式：50,000元/坪×24.3坪＝1,215,000元），兩者合
      計八百五十萬五千元，顯見系爭房屋之售價高出市價約四
      百九十九萬五千元，並不符合市場行情，被告顯有詐害原
      告之嫌。
    (4)系爭房屋前前手之成交價為六百六十五萬元，被告略加裝
      修後竟以高達一千三百五十萬元高價賣予原告，以台灣近
      年來房價尚屬平穩之情形來看，被告實係獲取暴利。
    (5)綜上，系爭房屋賣價應以減少四百五十萬元為適當。
  (六)本件買賣服務費二十七萬並非合理，且應返還予原告：
    (1)依九十六年五月十六日協議書所載，可知被告曾同意原告
      之仲介費由被告己○○所得買賣價金中沖銷，是被告應返
      還系爭支票予原告，已如前述。
    (2)本件買賣之特約地政士（被告辛○○）及仲介（被告子○○）均為賣方而設，已不符公平交易與保護消費者原則，
      而依台北市消保官及其他仲介業者如永慶與信義房屋等在
      媒體廣告中所稱，承購人之服務費佣金皆為百分之一，惟
      被告竟要求比行情價十三萬五千元多一倍之二十七萬元為
      其服務費，顯非合理，原告並不同意。
  (七)被告雖提出被告丁○○與訴外人謝正忠之不動產買賣契約書
    ，以證明其自前手購得系爭房屋及其基地之價金為七百四十
    萬元云云，惟該書證並非實在：
    (1)依台北市中山區地政事務所建物異動索引之記載，系爭房
      屋並無由被告丁○○移轉所有權予訴外人謝正忠之登記。
    (2)另前開不動產買賣契約書係於九十五年九月九日簽定，屋
      主為被告丁○○，惟同年十月二十五日之工程合約書卻係
      由屋主即被告己○○與訴外人林香年簽定，且立約人簽名
      字跡顯係出自同一人之手，況系爭房屋之屋主既係被告丁○○，其何以又是本件屋主即被告己○○之代理人，明顯
      自相矛盾，從而可知前開不動產買賣契約書應非實在。
    (3)又前開不動產買賣契約書為本件重要書證，惟被告卻遲至
      起訴後八個月始提出，顯不合理，其真實性自屬可疑。
三、證據：提出不動產交易安全契約書影本一份（內含本票影本
    一份、支票影本二份、買賣契約授權書影本一份、建物及土
    地所有權狀影本各二份、房地產標的現況說明書影本一份）
    、存證信函影本二份、剪報資料影本五份、台北市違章建築
    處理要點節本、既存違建修建登記表及既存建物使用性質切
    結書影本各一份、永慶房屋廣告影本一份、存證信函及交寄
    大宗限時掛號函件執據影本各一份、戶籍謄本七份、公司變
    更登記表四份、廣告單影本一份、協議書影本一份、收據二
    份、裝修工程報價單一份、估價單五份、報價單三份、預拆
    通知書影本一份、使用說明書影本一份、建物異動索引及照
    片暨說明共三十六份為證。
乙、被告方面：
壹、被告己○○、丁○○、辛○○、戊○○、子○○、凌群公司
    及寅○○部分：
一、聲明：(一)原告之訴及假執行之聲請均駁回；(二)如受不利益判
    決，願供擔保免為假執行。
二、陳述略稱：
  (一)本件係原告欲整理其位於台北市○○街一一一號七樓住宅之
    頂樓加蓋，於九十六年二月間由被告丁○○帶領參觀系爭房
    屋頂樓加蓋建物之內部裝潢，原告參觀後隨即向住商民生店
    詢問系爭房屋及基地之現況與售價，並於同年三月三十一日
    主動委託該店洽購，嗣即於同年四月二日簽定不動產買賣契
    約書。然原告於簽約後即狀況百出，先是因自備款不足及對
    銀行貸款內容不滿意而搖擺不定，嗣又對於其於買賣議價委
    託書中承諾應支付予住商民生店之百分之二報酬加以反悔，
    嗣經買、賣、仲三方於同年五月八日協商後，同意由賣方以
    名為補貼、實際減少價金六萬元方式解決，始完成尾款給付
    ，並於同年月九日完成交屋。詎料原告於交屋後，竟又以頂
    樓加蓋建物有隨時被拆除風險而不應列入買賣價金計算範圍
    、系爭房屋四樓本體面積經換算後價金偏高及賣方坐享暴利
    等理由，數度寄發存證信函予被告己○○、丁○○及住商民
    生店，並向台北市松山區調解委員會聲請調解，惟查，依據
    系爭房地買賣文件中所附房地產標的現況說明書所示，原告
    對於頂樓加蓋部分之風險早已有所認知，且原告現住宅本身
    即有頂樓加蓋，並有多次被報拆情況，顯見原告對於頂樓加
    蓋風險早已知之甚詳，加以本件買賣經長期協商，原告已有
    充裕時間考量本件買賣價金之合理性，則原告以頂樓加蓋部
    分有隨時遭拆除危險為由請求減少價金，並無理由。又原告
    所提剪報報載時間分別於九十六年四月三十日及五月七日，
    均在交屋完成前，原告嗣再爭執即屬不當。
  (二)原告除空言指摘被告子○○及辛○○嚴重違反忠誠原則外，
    另稱其他仲介業者及台北市政府消保官宣稱仲介費用應僅百
    分之一，被告住商公司卻收取百分之二佣金，實屬過高，復
    以住商民生店經紀人張陶淵於九十六年五月十七日與其達成
    如下和解協議：「若對方（即被告己○○）有支付百分之四
    ，則不收買方（即原告）百分之二（二十萬元）」，主張毋
    庸支付服務佣金云云。惟查：
    (1)百分之二之服務費成數係經原告白紙黑字同意，且對比賣
      方以百分之四收取仲介費，原告以百分之二計算服務佣金
      並不算高。
    (2)不動產經紀公司投入人力及各項成本，目的就是為收取不
      動產交易報酬，而本件原告狀況百出，住商民生店投注之
      時間遠超過其他案件，不可能平白放棄應得之二十萬元報
      酬。
    (3)該協議書之簽定，實係因被告不勝其擾，始同意「如果所
      有的事情到此結束，住商民生店願忍痛退讓」，然而原告
      卻還是沒完沒了，其先是於九十六年五月八日取得賣方降
      價六萬元，嗣又於同年月十七日取得仲介公司退讓七萬元
      ，惟原告並未遵守和解止紛之約定，仍繼續糾纏不清，現
      又圖以不當手段免除二十萬元佣金，故而被告並無依該協
      議書退讓二十萬元仲介費之必要。
    (4)又住商民生店因擔心支票罹於時效，曾以存證信函通知原
      告後依法行使票據權利，惟卻發現原告除存款不足外，其
      於開票時即故意以不相符之印章簽發支票，係惡意詐欺。
      目前系爭支票係由住商民生店店長戊○○所持有。
  (三)原告另稱被告己○○及凌群公司以六百餘萬元購得系爭房屋
    ，一轉手就變成一千三百五十萬元，受有暴利，且系爭房屋
    頂樓加蓋部分有被拆除之風險，不應列入買賣價金計算範圍
    ，應可請求減少購屋價款云云。惟查：
    (1)被告丁○○以價金七百四十萬元購得屬中古舊屋之系爭房
      屋，登記被告己○○所有，經被告己○○委請訴外人林香
      年施工整修裝潢，共花費三百二十萬元，加上增值稅、契
      稅、房屋仲介費、過戶手續費、廣告費、購屋利息及添購
      出租套房設備等費用，至少支出一千二百萬元，轉手利益
      僅一百餘萬元。
    (2)以九十五、六年間台北市房價飆漲情形來看，加上系爭房
      屋有收租之利，以一千三百五十萬元價金購買系爭房屋並
      不算高，而參諸信義房屋購屋資訊網路列印資料，相較於
      台北市中山區附近收租房屋之房價，亦無低於一千三百五
      十萬元者。實則原告購屋出租他人，預計十年回本，應有
      一千三百五十萬元的價值。
    (3)原告本身既以自宅之頂樓加蓋收租，且其購買系爭房屋本
      來就是看中租金利益，故風險早已在其評估之中，加以原
      告之意思表示並無瑕疵，故其自無理由於買賣完成後再請
      求減少購屋價款。況原告自過戶後已收取數次租金，現如
      要求將收租之頂樓加蓋部分排除於買賣標的或價金之外，
      則其收受之租金及占有頂樓之利益豈不構成不當得利？原
      告主張顯非可採。被告丁○○向前手購屋時，已有頂樓增
      建，時間多久不清楚。
  (四)原告另主張被告十人應依不當得利關係返還四百五十萬元予
    原告云云。惟查：
    (1)原告並未具體說明被告何以在經過買賣雙方及原告與其他
      被告間分別意思表示達成合致，甚至兩度達成和解之情形
      下，仍具有無法律上原因受有利益，以及被告所受不當利
      益、原告所受損害及因果關係之具體內容為何？
    (2)被告丁○○僅係賣方之代理人，並未收取任何報酬，而被
      告辛○○係依據不動產件數辦理過戶，係依規定收取規費
      及報酬，渠等何來不當得利？
    (3)又委託仲介關係及服務費之給付係存在於原告與住商民生
      店之間，被告戊○○及子○○又何以對原告有不當得利？
  (五)原告雖又以系爭房屋有重大瑕疵而主張減少價金云云，惟其
    所指瑕疵內容並非重大而不可修復：
    (1)依原告所提照片及現場履勘情形，原告所稱漏水現象於交
      屋時並不存在，且該水漬疑似並非自屋頂或牆緣直接滲漏
      ，而係因屋外大雨自陽台漫入或噴灑所致，故其是否為瑕
      疵，尚有可議之處。惟退步言之，縱系爭房屋有該瑕疵存
      在，亦屬瑕疵修補問題，而被告亦曾多次表示願依交易習
      慣，於一年保固期內於不可歸責於原告或承租戶之範圍內
      提供瑕疵修補，惟均遭原告所拒。又該瑕疵之修復費用，
      依履勘當日到場之訴外人林香年之估算，不過三萬八千元
      ，然原告卻主張應減少價金四百五十萬元，顯見其請求及
      計算均屬無據。
    (2)原告另稱應有除蟲措施云云，惟依交易習慣，此並非賣方
      必備之義務，況此與住戶之衛生習慣有關，並非買賣之瑕
      疵。至其他關於電視銀幕、床、櫃、甚至ADSL傳輸速度等
      ，均僅屬賣方附贈之動產，實與本件買賣標的物毫無相關
      ，根本不構成瑕疵。
    (3)原告又以房客電視故障要求被告凌群公司維修，並堅持電
      視保固期間一年應自其購得系爭房屋時起算，而非自電視
      機於前手購得時起算，此雖經被告凌群公司報價維修（每
      台維修費為七百五十元），亦經原告口頭同意，詎於修復
      後，原告竟以零件價值不過十二元而拒絕付款。
    (4)被告己○○九十五年十月間與訴外人林香年簽訂工程合約
      書，是進行室內裝修，隔成套房出租，並非進行漏水修繕
      ，故與原告簽約時，並不知有漏水情形，房屋現況說明書
      方記載現況交屋，無滲漏水，並非欺騙原告。原告自知所
      購系爭房屋為違建，而建管處查悉後拆除遮雨棚，導致房
      屋與交付時現狀不同，雨水非常容易潑灑進入屋內。
三、證據：提出存證信函（含附件）影本一份、買賣議價委託書
    及確認書影本各一份、裕展地政士事務所尾款結案單影本一
    份、不動產買賣價金信託履約保證專戶收支明細表影本一份
    、房地點交證明書影本一份、房地產標的現況說明書影本一
    份、不動產買賣契約書、房地產標的現況說明書及工程合約
    書影本各一份、信義房屋購屋資訊網路列印四份、支票及退
    票理由單影本各一份為證，並聲請傳訊證人張陶淵。
貳、被告住商公司及丙○○部分：
一、聲明：(一)原告之訴駁回；(二)如受不利益判決，願供擔保請准
    宣告免為假執行。
二、陳述略稱：
  (一)被告住商公司與被告戊○○、子○○間並無任何僱傭關係存
    在，被告戊○○為住商民生店之負責人，被告子○○則係受
    雇於該公司，而被告住商公司與住商民生店僅為加盟關係，
    住商民生店係以加盟方式使用「住商不動產」之服務標章，
    實際上為一獨立法人，其人事、會計及營運與被告住商公司
    各自獨立，無任何僱傭關係。
  (二)原告主張被告住商公司及負責人丙○○應返還二十七萬元系
    爭支票云云，惟被告住商公司及負責人丙○○並未參與本件
    買賣之仲介，亦無收取前開支票，原告之請求自無理由。
  (三)原告於交易過程中有看屋，知悉購買違建，並無權利瑕疵可
    言，至於有無涉及物之瑕疵問題，因住商公司並沒有簽漏水
    保固的承諾書，所以亦與住商公司無關。
三、證據：無。
參、被告庚○未於最後言詞辯論期日到場，前曾委由訴訟代理人
    到庭，聲明請求駁回原告之訴，陳述僅稱對證人張陶淵之證
    詞不清楚。
丙、本院依職權履勘系爭房屋，訴外人林香年陳報修復工程估價
    單影本一份為證。
    理    由
一、程序方面：
  (一)按「訴狀送達後，原告不得將原訴變更或追加他訴。但有下
    列各款情形之一者，不在此限：‧‧‧二、請求之基礎事實
    同一者。三、擴張或減縮應受判決事項之聲明者。‧‧‧七
    、不甚礙被告之防禦及訴訟之終結者」，民事訴訟法第二百
    五十五條第一項第二、三、七款分別定有明文。經查：
    (1)本件原告最初起訴對被告己○○、丁○○、辛○○、戊○○、子○○、庚○及丙○○請求減少買賣價款四百五十萬
      元及法定遲延利息，嗣後追加被告凌群公司、寅○○及住
      商公司，並變更聲明就減少買賣價金部分，僅對被告己○○、丁○○、凌群公司、寅○○及庚○請求連帶給付，另
      請求被告辛○○、戊○○、子○○、丙○○及住商公司返
      還二十七萬元仲介金支票，經核請求之基礎事實均為原告
      與被告己○○之買賣糾紛，不甚礙被告之防禦及訴訟之終
      結，與民事訴訟法第二百五十五條第一項第二、七款規定
      相符，程序並無不合，應予准許。
    (2)本件原告請求減少價金部分，原請求金額除本金外尚包括
      法定遲延利息，然嗣後減縮法定遲延利息部分不請求，符
      合民事訴訟法第二百五十五條第一項第三款規定，程序亦
      無不合，應予准許。
  (二)本件被告庚○未於最後言詞辯論期日到場，核無民事訴訟法
    第三百八十六條所列各款情形，應依原告之聲請，由其一造
    辯論而為判決。
二、原告主張意旨略以：(一)系爭房屋一、兩年前之前前手成交價
    為六百六十五萬元，被告購入後略加裝修，以一千三百五十
    萬元賣予原告獲取暴利，然頂樓加蓋建物有隨時遭其他住戶
    請求拆除而喪失使用權之危險，且存有有漏水、隔音不良等
    重大瑕疵，故依民法第三百五十九條規定，請求被告己○○
    負瑕疵擔保責任並減少買賣價金四百五十萬元；(二)系爭房屋
    由被告凌群公司及寅○○負責裝潢、管理與出售，被告丁○○代理被告己○○處理買賣事宜，被告庚○代原告保管買賣
    價金，經原告通知保留買賣價金卻不為保留，原告依民法第
    三百四十九條至第三百六十六條規定請求前揭各被告就共同
    之不當得利，均應與被告己○○負連帶給付責任；(三)關於買
    賣仲介費，賣方經紀人張陶淵曾同意若賣方有付百分之四的
    仲介費，就不收原告百分之二的仲介費，因不清楚被告子○○收受系爭二十七萬元仲介費支票後交付何人，故請求被告
    子○○、戊○○、住商公司、丙○○、辛○○應共同將系爭
    支票返還予原告等語。
三、被告己○○、丁○○、辛○○、戊○○、子○○、凌群公司
    及寅○○答辯意旨略以：(一)被告丁○○以七百四十萬元購入
    系爭房屋，登記被告己○○所有，再花費三百二十萬元施工
    整修裝潢，再加上增值稅、契稅、房屋仲介費、過戶手續費
    、廣告費、購屋利息及添購出租套房設備等費用，轉手利益
    僅一百餘萬元，並非暴利，又依系爭房屋買賣文件中所附房
    地產標的現況說明書，原告對頂樓加蓋可能遭拆除之風險早
    已認知，原告並無理由以此請求減少價金，至多涉及漏水修
    繕瑕疵擔保問題；(二)就原告與被告己○○間之買賣，被告丁○○、辛○○、戊○○、子○○、凌群公司及寅○○均無任
    何不當得利，就買賣雙方關於漏水物之瑕疵問題，亦無理由
    連帶負責；(三)賣方經紀人張陶淵同意若賣方有付百分之四的
    仲介費，就不收原告百分之二的仲介費，前提要件係兩造爭
    執全部了結，然原告仍提出本件訴訟，被告無義務返還系爭
    二十七萬元仲介費支票等語置辯。被告住商公司及丙○○答
    辯意旨略以：住商民生店為獨立法人，僅係使用住商不動產
    服務標章，本件買賣住商公司並未簽漏水保固承諾書，亦未
    收受系爭二十七萬元仲介費支票，原告請求並無理由等語置
    辯。被告庚○答辯意旨僅稱不清楚證人張陶淵之證言等語。
四、兩造爭執重點在於：(一)原告得否請求被告己○○負瑕疵擔保
    責任並減少買賣價金四百五十萬元？被告丁○○、庚○、凌
    群公司及寅○○是否共同不當得利而應連帶負責？（按：原
    告訴之聲明第一項，僅主張上揭五名被告應連帶負責四百五
    十萬元，未再就其餘被告作此主張）(二)被告戊○○、子○○
    、住商公司、丙○○及辛○○是否應將原告甲○○○所簽發
    系爭支票返還原告？爰就上揭爭點說明如后。
五、被告己○○應就系爭房屋漏水瑕疵，對原告二人各負擔一萬
    九千元之瑕疵擔保責任，但無須因系爭房屋頂樓加蓋屬違章
    建築或存有原告認為過高之買賣價差而減少買賣價金；被告
    丁○○、庚○、凌群公司及寅○○無庸連帶負責：
  (一)按「買受人於契約成立時，知有權利之瑕疵者，出賣人不負
    擔保之責。」、「買賣因物有瑕疵，而出賣人依前五條之規
    定，應負擔保之責者，買受人得解除其契約或請求減少其價
    金。但依情形，解除契約顯失公平者，買受人僅得請求減少
    價金。」，民法第三百五十一條前段、第三百五十九條分別
    定有明文。經查：
    (1)原告雖以頂樓加蓋屬違章建築，有隨時遭同棟其他住戶請
      求拆除而喪失使用權之危險為由，而請求賣主己○○減少
      買賣價金，然原告起訴狀提出契約書後附「地產標的現況
      說明書」項次第八點已明白記載系爭房屋包括頂樓加蓋，
      且記載「若為違建（未依法申請增、改、加建之建物），
      買方應充分認知此範圍隨時有被拆除之虞或其他危險。」
      ，足見原告自始即知系爭房屋頂樓加蓋部分具有權利瑕疵
      ，依前揭民法第三百五十一條規定，無從就訂約時已明知
      之風險，主張係權利瑕疵，而向賣主己○○請求減少價金
      。又原告自稱遮雨棚被拆並非與鄰居相處不睦，而係其申
      請調解，案移建管處所致（參本院九十七年七月四日言詞
      辯論筆錄），更見拆除遮雨棚乃原告自身行為所導致，更
      無由被告負責之理。
    (2)原告另主張前前手以六百六十五萬元出售房屋，被告己○○以一千三百五十萬元出售系爭房屋予原告而獲有暴利，
      自應減少價金四百五十萬元云云，然本院九十七年四月十
      七日勘驗現場時，在場人林香年陳稱，九十五年十月二十
      五日有與被告己○○簽立總金額三百二十萬元之工程合約
      書，將系爭房屋裝修為九間套房，並附有電視、冰箱等設
      備，顯見本件賣方就系爭房屋所支出之成本，並非原告主
      張之低廉金額，考量其購屋成本、裝修成本、增值稅、契
      稅、房屋仲介費、過戶手續費、廣告費及購屋利息等費用
      ，以及付出之勞力與時間，轉手縱然獲利，尚非原告所稱
      之暴利，原告無從以此為由請求減少價金。
    (3)原告另主張頂樓加蓋部分施工不良，無排水系統，逢雨必
      漏，並造成壁癌，且浴室漏水嚴重，致生漏電、天花板活
      頁窗簾鬆脫及地面積水不退，房間隔間所用材料均為廉價
      品致隔音不良，裝璜時未作除螞蟻蟑螂措施，賣主卻勾選
      房屋並未漏水，自應減少價金，林香年所估修繕費三萬八
      千元過低，原告另行委託他人估價，尚須一百七十萬餘元
      至二百二十萬餘元之修繕費等語。經查：本件原告與被
      告己○○間係簽立不動產買賣契約，套房內之動產設備、
      套房隔間材料等等，均係買賣不動產附贈之動產，不適用
      買賣物之瑕疵擔保責任規定，並非被告己○○應對原告負
      責之項目，但原告另行委託他人估價之項目，則均包括諸
      多被告己○○無庸對原告負責之上揭動產改修項目（參原
      告於本院九十七年二月二十二日言詞辯論期日當庭所提資
      料），該等資料均無從為原告有利之證明；本件被告己○○出售系爭房屋時，勾選房屋並未漏水，然本院九十七
      年四月十七日至現場履勘，發現系爭房屋確有漏水狀況，
      原告於本院九十七年五月二十三日言詞辯論期日亦提出相
      關照片佐證，此部分被告己○○自應負物之瑕疵擔保責任
      ，而同日訴外人林香年提出陳報狀所附修繕工程估價表則
      顯示系爭房屋漏水修繕金額為三萬八千元，原告亦未能證
      明被告己○○應負責任高於此數額，故應認依民法第三百
      五十九條規定，被告己○○僅就此數額負物之瑕疵擔保責
      任，原告二人各得請求減少價金一萬九千元。
  (二)原告復主張依民法第三百四十九條至第三百六十六條規定，
    請求被告丁○○、庚○、凌群公司及寅○○四人，與被告己○○就共同不當得利連帶負責云云。然查：(1)就法律層面言
    ，原告所主張請求權基礎之民法第三百四十九條至第三百六
    十六條規定，非但範圍過於廣泛，且與不當得利、連帶責任
    均無相關，而屬買賣之相關規定，原告請求權基礎顯非可採
    ；(2)就事實層面言，如前所述，本件涉及為被告己○○關於
    系爭房屋漏水瑕疵，應依買賣契約物之瑕疵擔保規定減少價
    金之問題，被告丁○○、庚○、凌群公司及寅○○均與原告
    無買賣契約存在，原告對前揭四被告請求應與被告己○○連
    帶負責，自無理由。
六、依住商民生店張陶淵與原告甲○○○所簽立之協議內容，被
    告戊○○應將系爭支票返還原告甲○○○：
  (一)關於系爭支票目前持有人為何人，被告己○○、丁○○、辛○○、戊○○、子○○、凌群公司及寅○○之訴訟代理人於
    本院九十七年二月二十二日言詞辯論期日陳稱，係由被告戊○○持有，足見原告對於並非系爭支票持有人之子○○、住
    商公司、丙○○及辛○○四人請求返還系爭支票，均屬顯無
    理由，合先敘明。
  (二)原告主張依住商民生店張陶淵與原告甲○○○所簽立之協議
    內容，系爭支票應返還原告，經查：
    (1)證人張陶淵於本院九十七年二月二十二日言詞辯論期日證
      稱：「受僱於被告戊○○」、「（問：提示協議書是否你
      簽的？為何簽立？）有，系爭房屋如期交屋後，原告覺得
      服務費太多，九十六年五月十六日當天原告上官先生到公
      司來，說要減少服務費，他可能覺得我們的服務沒有達到
      他的理想，他是找總經理楊志雄及被告子○○，公司願意
      折讓七萬元，希望這件事到此為止，後來雙方同意下，我
      們打了這張協議書，要簽字時上官先生又要求如果有收到
      賣方百分之四的仲介費，就不收他的仲介費百分之二，後
      來有收到賣方百分之四的仲介費，二十七萬元之支票現在
      由被告戊○○保管‧‧‧。」、「（問：除了字面所寫的
      之外，有無附加條件？）當天在講所有事情就是到此結束
      ，當初相信這樣就結束了，所以才寫這樣的協議內容，但
      是他沒有結束，等於當初協議要求這樣結束的條件並沒有
      達成。」、「（問：如果協議有附加條件為何不寫上去？
      ）當初沒有預見會上法院，所以沒有寫的一清二處，是原
      告引導我們寫下這樣的資料。」。
    (2)分析上揭證人張陶淵之證言：二十七萬元之系爭支票，
      乃本件買賣價金一千三百五十萬元百分之二之買方仲介費
      ，被告戊○○為住商民生店負責人，基於收取仲介費之理
      由而取得系爭支票；證人張陶淵代表住商民生店與原告
      甲○○○約定，若有收到賣方百分之四仲介費，願意退還
      買方百分之二仲介費，而買方已支付百分之四仲介費，故
      依協議，被告戊○○應將系爭支票返還原告甲○○○；
      證人張陶淵雖證稱當初協議有附加條件，然其受僱於被告
      戊○○，證言難免偏頗，且依經驗法則，原告不滿意住商
      民生店之仲介服務，要求退仲介費，以不動產仲介業之專
      業性質，證人張陶淵代表住商民生店簽立協議書，如欲一
      勞永逸解決糾紛，附加條件毫無理由不以書面載明，此部
      分證言與證人張陶淵身為不動產經紀人之背景不符，非可
      採信；綜上，依證人張陶淵與原告甲○○○所簽立之協
      議書，被告戊○○自應將系爭支票返還原告甲○○○。
七、綜上所述，原告本於契約法律關係，依民法第三百五十九條
    等規定及協議書約定，請求：(一)被告己○○、丁○○、凌群
    公司、寅○○及庚○應連帶給付原告壬○○、原告甲○○○
    各二百二十五萬元；(二)被告戊○○、子○○、住商公司、丙○○、辛○○應將原告甲○○○所簽發系爭支票返還原告，
    其請求於主文第一、二項之範圍內為有理由，應予准許，逾
    此範圍之請求為無理由，應予駁回。原告及被告己○○、戊○○分別陳明願供擔保，聲請宣告假執行及免予假執行，就
    原告勝訴部分，爰酌定相當擔保金額併宣告之，就原告敗訴
    部分，其訴既經駁回，假執行聲請失所附麗，應併予駁回。
八、本件事證已明，兩造其餘攻擊防禦方法，於判決結果無影響
    ，故不一一論列，附此敘明。
九、據上論結，本件原告之訴為一部有理由，一部無理由，依民
    事訴訟法第七十九條、第八十五條第一項前段、第三百九十
    條第二項、第三百九十二條第二項，判決如主文。
中    華    民    國    97    年    7     月    25    日
                  民事第一庭    法  官  文衍正
以上正本係照原本作成。
如對本判決上訴，須於判決送達後20日內向本院提出上訴狀。
中    華    民    國    97    年    7     月    25    日
                                書記官  潘惠敏


司法院資訊處製作；財團法人民間司法改革基金會備份。
